【裁判字號】    99,簡上,14
【裁判日期】    990623
【裁判案由】    履行契約
【裁判全文】
臺灣苗栗地方法院民事判決              99年度簡上字第14號
上  訴  人  甲○○
訴訟代理人  陳淑芬律師
被  上訴人  丁○○○○○○
            乙○○○○○○
            丙○○
前三人共同
訴訟代理人  李世才律師
上列當事人間請求履行契約事件，上訴人對於民國99年2 月26日
本院苗栗簡易庭98年苗簡更字第1 號第一審判決提起上訴，本院
於99年6 月9 日辯論終結，判決如下：
    主      文
上訴駁回。
第二審訴訟費用由上訴人負擔。
    事實及理由
一、上訴人主張：
  (一)其為自己所有坐落苗栗縣公館鄉○○○段第445 之2 地號土
    地（下稱系爭土地）通行之需要，於民國79年2 月間與訴外
    人黃玉麟約定互換土地使用，上訴人將原所有之系爭土地如
    本院89年度易字第859 號竊佔案件卷宗內所附苗栗縣苗栗地
    政事務所89年7 月19日實測圖甲部分面積53平方公尺，提供
    訴外人黃玉麟使用，黃玉麟則將其所有坐落同段第449 、44
    9 之3 地號土地內如原審更審前起訴狀附圖所示藍色部分土
    地，供上訴人做永久道路使用。嗣上訴人於79年2 月28日將
    系爭土地出賣予被上訴人，並於同年8 月16日辦理所有權移
    轉登記予被上訴人鄭湧憲，於買賣過程中即告知上情，表示
    系爭土地內如原審更審前起訴狀附圖（即本院96年度苗簡字
    第313 號卷第11頁）所示紅色部分約20坪即66平方公尺之土
    地並未出售，但礙於當時農業發展條例等法令規定而將系爭
    土地整筆移轉予被上訴人，俟將來法令修改能分割土地時，
    須分割移轉予黃玉麟，並獲得被上訴人同意，並將其與黃玉
    麟間所訂同意書（下稱系爭同意書）交予被上訴人收執，由
    被上訴人鄭伊洳代理簽收，經上訴人告知黃玉麟上開情事後
    ，黃玉麟亦同意繼續履行原約定，將449 、449 之3 地號土
    地前述附圖所示藍色部分提供被上訴人及被上訴人准許之人
    通行使用，被上訴人亦依同意書之約定，由訴外人黃玉麟使
    用系爭土地內前述附圖所示紅色部分土地。詎嗣於88年起農
    業發展條例修改為農地可以分割，被上訴人卻不履行分割系
    爭土地如前述附圖所示紅色部分土地並移轉登記予黃玉麟之
    義務。又被上訴人於79年2 月間向上訴人購買514 坪預售房
    地之價金為新臺幣（下同）710 萬元，該價格與其他住戶購
    買414 坪預售房地之價格相當，此係因為被上訴人所購「全
    有家園」工地與道路不相鄰，需向訴外人黃玉麟買地，前述
    交換土地與工地規劃剩餘土地，均記載為被上訴人購買之土
    地，因未全部實際丈量，故蓋抓多寫100 坪，但仍以每戶20
    7 坪、兩戶共計414 坪、價格710 萬元出售給被上訴人，多
    出之100 坪，並未計算買賣價金，故足以推知被上訴人當時
    確有同意應交換予黃玉麟約20坪之土地。為此，爰依利益第
    三人契約之法律關係，請求被上訴人將被上訴人鄭湧憲所有
    系爭土地如前述附圖所示紅色部分約20坪即66平方公尺土地
    予以分割並移轉予黃玉麟。
  (二)原審為上訴人敗訴之判決後，上訴人不服提起上訴，上訴人
    於本院另補陳：被上訴人鄭湧憲當初購買系爭土地時係由其
    父親丙○○全權代理，因此，被上訴人丙○○於81年8 月8
    日偕同鄭伊洳在上訴人家中簽收系爭同意書時，係以代理鄭
    湧憲身分在場。又被上訴人鄭伊洳、丙○○二人是看了同意
    書內容後，同意上訴人與黃玉麟交換土地解決道路通行問題
    ，並當場承諾承受上訴人於系爭同意書中所應負擔之義務，
    且由鄭伊洳簽收系爭同意書正本並帶回，因此，上訴人與被
    上訴人間已有系爭同意書所載權利義務轉讓之約定。又被上
    訴人雖辯稱上訴人原本承諾將移轉登記514 坪之土地，其後
    將系爭土地及同段448 之1 地號土地面積加計之結果，卻僅
    有445 坪，未達上訴人所承諾之坪數，惟被上訴人卻未曾向
    上訴人反應土地短少，並主張減少價金，況且被上訴人受移
    轉登記之面積445 坪仍然比其他住戶用相同價格所能買受之
    面積414 坪為多，此可以間接證明如前述附圖所示紅色部分
    約20坪即66平方公尺土地係暫時登記在被上訴人名下，再者
    ，系爭同意書上有書明交換土地之情事及位置，被上訴人鄭
    伊洳為大專畢業生，且又簽收系爭同意書，此即表示系爭同
    意書內容有看過才會簽收，既然同意書內容有看過，當然知
    悉上訴人與黃玉麟交換土地一事，何況黃玉麟蓋圍牆時，有
    告知被上訴人圍牆內有他的土地，被上訴人當時並沒有反對
    ，因此，足見被上訴人應當知悉上訴人與黃玉麟交換土地一
    事。故綜上所述，被上訴人應依約將系爭土地如前述附圖所
    示紅色部分約20坪即66平方公尺予以分割並移轉予黃玉麟。
    原審判決上訴人敗訴，顯有未洽，應予廢棄改判。並聲明：
    (一)原判決廢棄。(二)被上訴人應將被上訴人鄭湧憲所有之系爭
    土地如前述附圖所示紅色部分約20坪即66平方公尺予以分割
    並移轉予黃玉麟。
二、被上訴人則以：依上訴人主張之事實，其係於79年2 月28日
    先將系爭土地出賣予被上訴人後，始於79年3 月9 日與黃玉
    麟達成互換土地之協議，上訴人既已將系爭土地出賣予被上
    訴人，對該土地已無任何權利，又有何權利就已出賣予被上
    訴人之系爭土地與黃玉麟為交換之法律行為，對被上訴人而
    言，有違民法第148 條誠信原則，顯係以損害被上訴人為主
    要目的，足見上訴人稱其出賣系爭土地時已告知被上訴人其
    與黃玉麟交換土地，並獲被上訴人同意承擔權利義務云云，
    完全虛偽不實，況且上訴人迄今仍未舉證證明兩造間確實有
    利益第三人契約存在。退萬步言，假設上訴人與被上訴人間
    有上訴人所述之口頭約定，惟農業發展條例第16條第4 款之
    規定，亦僅適用於共有人間，得按其應有部分為分割之請求
    ，並將各人之應有部分分割為單獨所有而已，系爭土地為耕
    地，依上開規定，根本不得分割特定部分予黃玉麟，故上訴
    人之訴在法律上顯無理由等語，資為抗辯。並聲明：上訴駁
    回。
三、按當事人主張有利於己之事實，就其事實有舉證之責任，民
    事訴訟法第277 條定有明文。次按「以契約訂定向第三人為
    給付者，要約人得請求債務人向第三人為給付，其第三人對
    於債務人，亦有直接請求給付之權」，民法第269 條第1 項
    定有明文。本件上訴人雖主張兩造間有合意成立利益第三人
    即黃玉麟之契約，惟此為被上訴人所否認，並以前揭情詞置
    辯，是本件應予審究者為：上訴人與被上訴人間有無利益第
    三人即黃玉麟之契約存在，並應由上訴人就此項有利於己之
    事實，先負舉證之責任。經查：
  (一)上訴人自承兩造間就上開利益第三人契約並未訂有書面，僅
    有口頭約定（見原審卷第23頁），其就上開利益第三人契約
    存在之舉證方法，係主張上訴人曾於81年8 月8 日將其與黃
    玉麟間所訂同意書交付予被上訴人鄭伊洳簽收，伊有在該同
    意書上簽署其原名鄭碧琴，當時被上訴人鄭湧憲之代理人丙
    ○○亦在場云云，惟查：上訴人所聲稱由被上訴人鄭伊洳代
    表被上訴人3 人簽名同意利益第三人契約之同意書，其右下
    角僅載明：「鄭碧琴正本收迄81.8.8」等文字（見原審更審
    前96年度苗簡字第313 號卷宗第15頁），並未記載被上訴人
    同意承擔上訴人對於黃玉麟之義務等相關文字，因此，被上
    訴人鄭伊洳於系爭同意書所書寫之上開文字，充其量僅能證
    明其確有收到該同意書之正本，知悉上訴人與黃玉麟間有交
    換土地之事宜而已，並無法據此明確斷定被上訴人鄭伊洳有
    承擔上訴人於系爭同意書中對黃玉麟所負義務之意思表示。
    況且，誠如上訴人所述，鄭伊洳為大專畢業生，具有良好之
    識理能力，倘如上訴人所稱被上訴人鄭伊洳有同意承擔上訴
    人於系爭同意書中對黃玉麟所負義務之意思表示，則衡情被
    上訴人鄭伊洳理應會要求兩造在系爭同意書上載明同意承擔
    上訴人於系爭同意書中對黃玉麟所負義務等字樣，以明確釐
    清兩造間之權利義務關係，而不會僅在系爭同意書上書立收
    訖等文字而已，故足見被上訴人鄭伊洳於系爭同意書所書寫
    之收訖等文字，並無法證明兩造間有合意成立利益第三人即
    黃玉麟之契約。既然被上訴人鄭伊洳於系爭同意書上所書立
    之收訖等文字，並不足以證明兩造間有合意成立利益第三人
    即黃玉麟之契約，則縱認其他被上訴人有委託被上訴人鄭伊
    洳代為閱讀或收受該同意書正本，但此亦無法據以推論被上
    訴人鄭伊洳有代為同意承擔上訴人於系爭同意書中對黃玉麟
    所負義務，故上訴人上開主張，應不足採。
  (二)上訴人雖又陳稱：被上訴人於79年2 月間向上訴人購買514
    坪預售房地之價金為710 萬元，該價格與其他住戶購買414
    坪預售房地之價格相當，此係因為被上訴人所購「全有家園
    」工地與道路不相鄰，需向黃玉麟買地，前述交換土地與工
    地規劃剩餘土地，均記載為被上訴人購買之土地，因未全部
    實際丈量，故蓋抓多寫100 坪，但仍以每戶207 坪、兩戶共
    計414 坪、價格710 萬元出售給被上訴人，多出之100 坪，
    並未計算買賣價金，雖然嗣後系爭土地及同段448 之1 地號
    土地面積加計之結果，僅有445 坪，未達上訴人所承諾之坪
    數，惟被上訴人卻未曾向上訴人反應土地短少，並主張減少
    價金，況且被上訴人受移轉登記之面積445 坪仍然比其他住
    戶用相同價格所能買受之面積414 坪為多，故足以推知被上
    訴人當時確有同意應交換予黃玉麟約20坪之土地云云，然查
    ：上訴人主張其原本承諾將移轉登記514 坪之土地，其後將
    系爭土地及同段448 之1 地號土地面積加計之結果，僅有44
    5 坪，未達其所承諾之坪數，惟被上訴人卻未曾向上訴人反
    應土地短少，並主張減少價金等情，則為被上訴人所否認，
    辯稱：渠等曾寄發存證信函，就短少房地土面積部分，要求
    上訴人履行契約，並當庭提出渠等於88年8 月19日所寄發之
    郵局存證信函及限時掛號函件執據為證，而經本院審閱該存
    證信函之內容，該存證信函的確是被上訴人因房地面積短少
    之瑕疵，為要求上訴人履約賠償所寄發，故足見被上訴人上
    開抗辯應為屬實，上訴人上開主張，應不足採。又上訴人聲
    稱其以相當於414 坪之價格，將上開房地445 坪移轉予被上
    訴人，被上訴人受移轉登記之面積445 坪仍然比其他住戶用
    相同價格所能買受之面積414 坪為多，故足以推知被上訴人
    當時確有同意應交換予黃玉麟約20坪之土地乙節，亦為被上
    訴人所否認，亦未見上訴人就其餘買受人各筆交易之價格舉
    證以實其說。況且，房地產交易買賣並非如同一般標示固定
    價格商品之買賣，同一預售建案內各筆房屋買賣交易，往往
    會因為交易之時機與主、客觀條件之變易，例如仲介費用之
    多寡、整體房地產價格波動等因素，而使各筆房地成交價格
    有所不同，因此，縱使上訴人將前開房地出賣予被上訴人時
    ，係以出售予他人414 坪之同等價格，卻移轉登記445 坪之
    房地，惟此至多僅得證明上訴人出賣前開房地予被上訴人，
    其價格較出賣予其他買受人便宜，尚難據此推定被上訴人取
    得較為廉價房地之原因，必係由於渠等同意承擔上訴人對黃
    玉麟所負之義務，並願將系爭土地如前述附圖所示紅色部分
    土地移轉予黃玉麟所有。
  (三)至上訴人另陳稱被上訴人丙○○曾在系爭土地上施作駁坎及
    圍牆，將圍牆外之土地部分供黃玉麟使用，應有移轉該部分
    土地予黃玉麟之意思，且黃玉麟蓋圍牆時，有告知被上訴人
    圍牆內有他的土地，被上訴人當時並沒有反對，因此，足見
    被上訴人應當知悉上訴人與黃玉麟交換土地一事云云，則查
    ：被上訴人丙○○或鄭湧憲在其所有之系爭土地上如何使用
    及間隔，係其依民法第765 條之規定，本於所有權人之地位
    ，得以自由使用之權利，被上訴人丙○○或鄭湧憲縱曾暫時
    同意黃玉麟使用系爭土地之一部分，或知悉圍牆內有黃玉麟
    之土地，亦不表示所有權人即被上訴人鄭湧憲已同意將系爭
    土地如前述附圖所示紅色部分土地分割移轉予訴外人黃玉麟
    所有，是上訴人此部分主張，亦非可採。
四、綜上所述，上訴人並無法舉證其與被上訴人間，有何利益第
    三人即黃玉麟之利益第三人契約存在，從而，揆諸前揭法條
    意旨，上訴人請求被上訴人應將被上訴人鄭湧憲所有系爭土
    地如前述附圖所示紅色部分土地予以分割，並移轉予黃玉麟
    ，為無理由，應予駁回。原審為上訴人敗訴之判決，經核並
    無不合。上訴意旨指摘原判決不當，求予廢棄改判，為無理
    由，應予駁回。
五、本件事證已臻明確，上訴人請求本院履堪現場，經核即無必
    要，至於兩造其餘攻擊防禦方法及舉證，經審酌亦均與判決
    之結果無影響，爰不逐一論述，附此敘明。
六、據上論結，本件上訴為無理由，依民事訴訟法第436 條之1
    第3項 、第449 條第1 項、第78條，判決如主文。
中    華    民    國    99    年    6     月    23    日
                  民事庭審判長  宋國鎮
                        法  官  楊中琪
                        法  官  王炳人
以上正本係照原本作成。
本件不得上訴。
                        書記官  尤旗樟
中    華    民    國    99    年    6     月    23    日

司法院資訊處製作；財團法人民間司法改革基金會備份。
